臺灣臺南地方法院刑事判決　　　　　　　　　　　　　九十三年度易字第六三五號
　　公　訴　人　臺灣台南地方法院檢察署檢察官
　　被　　　告　丙○○
　　選任辯護人　張文嘉律師
右列被告因違反商標法等案件，經檢察官提起公訴（九十三年度偵續字第三六號），
本院判決如左：
    主  文
丙○○無罪。
    理  由
一、公訴意旨略以：被告丙○○係設在臺南縣佳里鎮子龍里子良廟一六０號之南邑化
    學有限公司（下稱：南邑公司）之負責人，明知附表一、二所示「金藻素」之商
    標名稱、「優蕾」商標及圖，係告訴人戊○○即富華美髮材料行（下稱：富華行
    ）依法向經濟部中央標準局（於民國八十八年一月二十六日改制為經濟部智慧財
    產局）申請商標註冊（註冊號數為第六三五八八三及第六五五一七五號
    ），指定使用於肥皂、香皂、藥皂、洗衣劑、洗髮劑、洗髮精、潤髮精、洗面霜
    、洗衣粉、動物用清潔劑等產品之商標及商標圖樣，被告丙○○竟未經取得告訴
    人戊○○之同意或授權，基於概括犯意，自九十年二月十三日起，在上址，連續
    在其所生產之洗髮精外包裝上，使用相同於附表一所示之商標圖樣及近似如附表
    二「優蕾」商標之花邊形外框圖形，並流通於市面，致相關消費者誤信其來源，
    易生混淆，因認被告丙○○涉犯修正後商標法第八十一條之罪嫌。
二、公訴人認被告丙○○涉犯違反商標法之罪嫌，無非係以告訴人戊○○之指訴、被
    告於偵查中之供述、扣案之髮朊素（高效能洗髮乳）一瓶及商標註冊資料為主要
    論據。
三、按犯罪事實應依證據認定之，無證據不得推定其犯罪事實；不能證明被告犯罪者
    ，應諭知無罪之判決，刑事訴訟法第一百五十四條、第三百零一條第一項分別定
    有明文。又認定不利於被告之事實，須依積極證據，苟積極證據不足為不利於被
    告事實之認定時，即應為有利於被告之認定，更不必有何有利之證據；認定犯罪
    事實所憑之證據，雖不以直接證據為限，間接證據亦包括在內，然而無論直接或
    間接證據，其為訴訟上之證明，須於通常一般之人均不致有所懷疑，而得確信為
    真實之程度者，始得據為有罪之認定，最高法院分別著有三十年上字第八一六號
    、七十六年台上字第四九八六號判例可資參照。又按修正前商標法第二十三條第
    二項：在他人申請商標註冊前，善意使用相同或近似之商標圖樣於同一或類似之
    商品，不受他人商標專用權之效力所拘束；但以原使用之商品為限，商標專用人
    並得要求其附加適當之區別標示（此規定於九十二年十一月二十八日修正公布之
    商標法，已原文改條號為第三十條第一項第三款）。考其立法意旨乃在於保護先
    使用商標者之使用權，蓋我國商標法係採註冊主義，商標權利之取得，以註冊為
    要件，然則商標之實體表現，貴在於使用，惟有將商標用於商品之上而行銷市面
    ，始能使消費者認知辨識，是為能使商標制度達到更合理之境地，並符合現今先
    進國家商標制度之走向，我國商標法乃兼採使用主義之優點，作上開之修正。申
    言之，善意使用商標者，縱怠於註冊，其使用商標之事實，不容予以抹煞，而後
    申請註冊者，要不能追溯拘束善意先使用商標者之使用行為，但是使用商標者既
    怠於註冊，則自他人註冊後，其使用商標自應為適度限制，商標專用權人並得要
    求先使用者附加適當之區別標示，以免其擴張使用權而損及註冊者之權利。
四、訊據被告固坦承其工廠所生產之洗髮精產品上有使用如附表一、二所示之「金藻
    素」商標及「優蕾」商標之花邊形外框圖形，惟堅決否認有何違反商標法之犯行
    ，辯稱：早於告訴人八十三年間取得「金藻素」、「優蕾」及圖之商標專用權前
    ，其公司即於七十九年間已生產葳芙金藻素等相關印有「金藻素」之洗髮乳產品
    ，嗣亦接受告訴人之委託代工生產格蕾金藻素，另其委託英凱塑膠工業有限公司
    （下稱英凱公司）及僑美塑膠工業股份有限公司（下稱僑美公司）製造印有「金
    藻素」及如「優蕾」之花邊形外框圖樣之洗髮乳塑膠外瓶，再委由經銷商販賣，
    嗣於九十年間接獲告訴人通知伊「金藻素」及「優蕾」之花邊形外框圖樣業已註
    冊商標，不能再使用時，伊即停止生產葳芙金藻素洗髮精，並通知經銷商協助全
    面回收，改以「髮朊素」洗髮乳取代，至告訴人於九十一年六月、十月間在市面
    上買到葳芙金藻素洗髮精之產品，是回收遺漏掉的，且其若真要仿冒告訴人產品
    ，不會在包裝上印上自己的公司名稱及住址等語。經查：
（一）被告對於告訴人如附表一、二所示之「金藻素」、「優蕾」及圖之圖樣，業向
      經濟部中央標準局（現已改制為經濟部智慧財產局）申請指定使用於肥皂、香
      皂、藥皂、洗衣劑、洗髮劑、洗髮精、潤髮精、洗面霜、洗衣粉、動物用清潔
      劑；及潤髮精、洗髮精等產品，使用年限分別為八十三年三月十六日起至九十
      三年三月十五日止，並經合法延展至一三年三月十五日止；及八十三年九月
      十六日起至九十三年九月十五日止等情並不爭執，且有註冊案號第六三五
      八八三及第六五五一七五號之中華民國商標註冊證各二紙及經濟部智慧財
      產局（九三）智商九字第九三八二一二六六號函附卷可稽。
（二）證人乙○○即英凱公司負責人於本院九十三年十一月三十日審理時結證稱：
      「（當庭提出的這東西是否做過（當庭提出塑膠瓶剪下金藻素外包裝）？）那
      是我做的。」、「（當庭提出的塑膠瓶外盒，是否七十九年做的？）這是印刷
      的。這是八十年印刷的。」、「（你幫被告印哪幾種？）葳芙金藻素，格蕾金
      藻素，還有金藻素。」；偵查時亦證稱：「（被告公司何時生產葳芙金藻素洗
      髮乳產品？）被告公司於七十八年設計，七十九年開始生產該項產品，本公司
      是替被告生產洗髮乳的瓶子。因為是我親自接單，才會記憶深刻。．．．，我
      親自接單至八十三年間，之後我就到國外了。」、「（格蕾金藻素的瓶子也是
      你做嗎？）是。自七十九年三月二十一日起至八十二年三月四日止，貨款我均
      向被告收取，因為貨是被告所訂購的。」（見九十二年發查字第三四四號偵查
      卷第九十九頁）、「（有關格蕾金藻素你知道多少？）丙○○是在七十九年三
      月時叫我做格蕾金藻素，當時是叫做葳芙金藻素的包裝瓶並在瓶上印刷葳芙金
      藻素的商標，不包括紙盒包裝。期間是七十九年到八十幾年，費用是直接向他
      收錢，價碼是如明細表所載，瓶子是一支五元，印刷是一次七角元，瓶子要印
      刷二次。」、「（你是否有做格蕾金藻素的瓶子，你在做格蕾金藻素的瓶子時
      ，你有沒有同時在做葳芙金藻素的瓶子？）有。是葳芙先做約半個月，之後格
      蕾金藻素才找我做瓶子。在做格蕾金藻素的瓶子時也有同時在做葳芙金藻素的
      瓶子。」等語（見前揭偵查卷第一０五、一０六頁）。證人甲○○即僑美公
      司負責人亦於本院九十三年十一月三十日審理時結證稱：「（被告拿出印有金
      藻素外盒，你是否看過（提示外盒）？）我有做過。」、「（何時開始作？）
      八十二年初。」、「（做的是否完全一樣？）我承作被告瓶子上除印有金藻素
      ，還有威芙金藻素、格蕾金藻素。」、「（上面有無這個圖形（提示當庭提出
      的金藻素外盒）？）有這圖形。一模一樣。」等語。證人丁○○即王金川之
      妻於本院九十四年一月四日結證稱：「（對甲○○所提出的帳冊有何意見（提
      示並告以要旨）？）全部都是我寫的。」、「（時間從何時開始？）八十二年
      一月八日到八十三年一月二十六日。」、「（這裡面有無你們會計小姐的筆跡
      ？）沒有。都是我寫的。」、「（根據什麼記載這帳冊？）每個月的進出貨。
      」、「（這個帳冊是否針對被告的公司的帳或是所有往來公司的帳？）這個帳
      冊只針對南邑公司。」、「（帳冊裡面是否有葳芙金藻素、格蕾金藻素？）有
      的。我知道。我們工廠有做這個葳芙、格蕾金藻素產品。」、「（帳冊二十六
      頁記載葳芙、金藻素這字樣，是否事後再加上去的（提示並告以要旨）？）沒
      有。」、「（金藻素這幾個字是何時記上去的？）八十二年記帳的時候就記上
      去了。」等語。證人乙○○於偵查時提出英凱公司於七十九年一月十日起至
      八十六年十二月十一日止與南邑公司之交易帳單資料原本，內載於七十九年三
      月四日、六月四日、八十年十一月七日及八十一年三月三十日「ＷＡＥＦ金藻
      素」；七十九年三月二十七日、五月二日、十一月十一日、八十年九月二十三
      日、十二月四日、八十一年四月二十一日、八月二十三日、八十二年三月四日
      「格蕾金藻素」，有該帳簿資料一份在卷可稽（見九十二年發查字第三四四號
      偵查卷第九十九頁）。另於九十三年十一月三十日本院審理時當庭提出印有「
      金藻素」字樣及如附表二所示之花邊形外框圖樣之洗髮乳塑膠瓶外包裝一個附
      卷。證人甲○○於本院審理時提出僑美公司與被告公司交易之帳簿原本核對
      後以影本附卷，內載於八十二年二月二十六日、三月二十日有二筆「葳芙金藻
      素」之交易項目、同年四月十七日、十月二十九日有二筆「格蕾金藻素」之交
      易項目等情，有該帳簿資料一份可憑。證人乙○○、王金川、丁○○均具結
      在卷，苟其證詞虛偽均應負法定刑七年以下有期徒刑之偽證罪責，況證人乙○○、王金川並提出前揭帳簿資料二份，內載日期皆依序排列，紙質泛黃，應屬
      當時所製無誤，渠等證人實無必要冒觸犯刑章之危險而為虛偽證述。另按證人
      乙○○前揭帳簿記載顯示第一筆「ＷＡＥＦ金藻素」係七十九年三月四日，第
      一筆「格蕾金藻素」係七十九年三月二十一日，相距十七日，核與證人乙○○
      所稱是葳芙先做約半個月，之後格蕾金藻素才找我做瓶子等情相符。故告訴人
      八十三年三月十六日取得如附表一、二之商標專用權前，被告業於七十九年三
      月四日起或之前，已使用「金藻素」及「優蕾」之花邊形外框圖樣於其生產之
      洗髮精產品上，應可認定。
（三）告訴人於偵查中供稱：「我於七十九、八十年間，請被告代工生產金藻素，直
      到八十三年八、九月就不再委託代工生產。」、「我於八十年間即委託被告製
      造格蕾金藻素，被告當時是生產葳芙洗髮精，且我十幾年間都有生產金藻素產
      品。」（見九十二年發查字第三四四號偵查卷第五十二頁、第五十三頁背面）
      、「（你是何時告訴證人及被告你有註冊？）我是請他代工的時候就有告訴他
      了。應是七十九年的時候。」、「（可是你不是直到八十三年才註冊的？）對
      。我八十三年給他代工的時候就有跟他講，我自己有註冊商標了。是口頭講沒
      有書面責料。但是我的商標是走到第五代了，時間有展延過。我再回去找資料
      來。已經有註冊十幾年了。（告訴人改稱，我是七十幾年就有請被工代工時就
      說有註冊商標了）。」等語（見九十二年發查字第三四四號偵查卷第一七頁
      ），顯見告訴人確於七十九、八十年間至八十三年八、九月間由被告代工製造
      金藻素產品，且於八十三年三月十六日前委託被告代工製造時，尚未取得附表
      一、二之商標註冊無誤。另被告於代工製造告訴人格蕾金藻素洗髮乳前已製造
      「ＷＡＥＦ金藻素」，一如前述，且被告葳芙金藻素洗髮乳產品之包裝上載明
      「南邑化學有限公司台南縣佳里鎮子龍里一六０號」（見前揭偵查卷第七頁）
      而非告訴人之公司名稱及地址，應無混淆消費者之企圖，苟被告係利用告訴人
      之商標及圖形在市場上之知名度，仿冒牟取利益，基於被告一手包辦告訴人產
      品之製造，另委託證人乙○○、甲○○製瓶之情狀，被告欲製造整批與告訴人
      格蕾金藻素外觀一模一樣之產品上市，顯屬輕而易舉之事，何必在可掌控整個
      製造過程之情形下，另將自己販售之金藻素洗髮乳稱作「葳芙」，並在包裝上
      捨告訴人之名稱及地址，而印製自己之公司名稱及地址？再者，被告製造銷售
      之葳芙金藻素洗髮乳，自七十九年起與告訴人格蕾金藻素洗髮乳併存於市場銷
      售，迄九十年間告訴人通知被告侵犯商標權為止，已逾十年，以告訴人取得附
      表一、二商標註號冊時間計算，亦約七年，被告竟於此長時間內，未對被告就
      是否侵犯商標權一事表示意見，益徵被告係於七十九年三月四日或之前製造金
      藻素洗髮乳販售係出於善意使用甚明。
五、綜上，被告雖於其所生產洗髮精產品之瓶、盒包裝上，印製有與上開告訴人註冊
    核准之商標圖樣相同之「金藻素」字樣及「優蕾」相似花邊形外框圖樣，然被告
    即於告訴人註冊前揭商標之前，善意使用相同或近似之商標於同一之商品，依商
    標法第三十條第一項第三款規定，不受前開商標專用權拘束。惟告訴人即商標專
    用人是否要求被告於前揭產品附加適當之區別標示，則係另屬一事。從而，被告
    被訴違反商標法第八十一條之犯行應屬不能證明。此外復查無其他積極證據足資
    證明被告有何違反商標法之犯行，自應為被告無罪之諭知。
據上論斷，應依刑事訴訟法第三百零一條第一項前段，判決如主文。
本案經檢察官己○○到庭執行職務
中      華      民      國      九十四      年      一      月  二十五  日
                               臺灣臺南地方法院刑事第六庭
                                   審判長法  官   陳忠鎣
                                         法  官   林勝利
                                         法  官   鍾邦久
右正本證明與原本無異。
如不服本判決，應於判決送達後十日內，向本院提出上訴狀。
                                          書記官  張豐榮
中      華      民      國      九十四      年      一      月  二十五  日
